臺灣苗栗地方法院民事判決
110年度訴字第184號
原      告  湯文發  
訴訟代理人  柯鴻毅律師
複  代理人  李郁霆律師
被      告  古源俊  
訴訟代理人  江錫麒律師
            王炳人律師
複  代理人  周銘皇律師
            柯宏奇律師
上列當事人間請求清償債務等事件，本院於民國110年12月16日
言詞辯論終結，判決如下：    
    主      文
原告之訴及假執行之聲請均駁回。
訴訟費用由原告負擔。
    事實及理由
一、原告主張：原告於民國85年間向被告購買坐落苗栗縣○○鄉○○
    段000000地號土地（下稱系爭土地），因當時法令規定須具
    備自耕農身分始得登記為農地所有權人，而原告時任公務員
    ，遂與被告約定將系爭土地移轉登記至具自耕農身分之訴外
    人湯勝男（即原告胞兄）名下。詎被告明知系爭土地業已設
    定新臺幣（下同）2,400萬元之最高限額抵押權（下稱系爭
    抵押權）予中國農民銀行股份有限公司（現已併入合作金庫
    銀行，下稱中國農民銀行），用以擔保訴外人巫文臺之2,00
    0萬元借款債務，卻基於故意詐欺、不法吸金之惡質心態，
    未如實告知原告上情，致原告陷於錯誤認知，陸續交付5,09
    6,000元予被告收受，被告則僅移轉系爭土地應有部分1/3予
    湯勝男。因被告未將系爭土地全部移轉登記至湯勝男名下，
    該地復設定有系爭抵押權，應認被告構成不完全給付；其後
    因巫文臺未依約還款，系爭土地經中國農民銀行聲請強制執
    行拍賣後，由訴外人巫安妮、李玖蓉拍定取得，並於95年4
    月18日完成所有權移轉登記，湯勝男因此喪失系爭土地應有
    部分1/3所有權，被告已陷於給付不能，原告至少受有5,096
    ,000元之損害。爰依民法第179條、第227條第1項及第226條
    第1項規定，請求被告返還所受利益或賠償損害等語。並聲
    明：被告應給付原告5,096,000元，及自95年4月19日起至清
    償日止，按年息5％計算之利息；暨願供擔保請准宣告假執行
    。
二、被告則以：依原告所提86年2月13日協議書（下稱系爭協議
    書）之內容，兩造乃是共同投資關係，原告主張被告對其有
    詐欺、不完全給付、違法吸金等行為，被告嚴正否認。況原
    告從未向被告主張撤銷投資協議之意思表示，其遲至110年4
    月17日始以起訴狀主張遭被告詐欺，顯已超過民法第93條所
    定之除斥期間，已不得主張撤銷權。又訴外人巫安妮、李玖
    蓉拍定系爭土地後，應於95年4月17日以前即取得法院核發
    之權利移轉證書，原告遲至110年4月17日提起本件訴訟，其
    主張之不完全給付請求權亦已罹於時效而消滅，被告得為時
    效抗辯，拒絕給付等語為辯。並聲明：原告之訴駁回；如受
    不利之判決，願供擔保請准宣告免為假執行。
三、本院為行集中審理，協同兩造協議並簡化爭點整理如下（見
    卷第217-218頁、第260頁）：
  ㈠兩造不爭執事項：
  ⒈訴外人巫文臺、巫文宏、巫仁宏等人前於80年8月15日，以其
    所有系爭土地及同地段其他土地為共同擔保，為中國農民銀
    行設定本金最高限額2,400萬元之抵押權，存續期間自80年8
    月14日起至110年8月14日止。其後，巫文臺於85年10月3日
    向中國農民銀行借款2,000萬元（見卷第19-27頁）。
  ⒉嗣於85年10月14日，巫文臺、巫文宏、巫仁宏等人以買賣為
    登記原因，將系爭土地應有部分1/3移轉登記予被告；被告
    再於85年12月19日以買賣為登記原因，將系爭土地應有部分
    1/3移轉登記予原告之胞兄湯勝男（見卷第26頁）。
  ⒊系爭協議書是原告以湯勝男之名義與被告簽立（見卷第31頁
    ）；原告並於85年10月16日至86年2月18日間，陸續交付共5
    ,096,000元予被告（見卷第117-131頁）。
  ⒋巫文臺於87年2月3日後因未按期繳納借款本息，經債權人中
    國農民銀行聲請拍賣抵押物及強制執行，嗣由訴外人巫安妮
    、李玖蓉等人經由法院拍賣取得系爭土地，於95年4月18日
    登記為所有權人（見卷第30頁）。
  ㈡本件爭點：
  ⒈兩造間就系爭土地為買賣關係或共同投資關係？
  ⒉原告依民法第179條及第227條第1項、第226條第1項規定，請
    求被告給付5,096,000元本息，有無理由？
四、本院之判斷：
  ㈠按當事人締結契約一經合意成立，其在私法上之權利義務，
    即應受契約之拘束。又解釋契約，固須探求當事人立約時之
    真意，不能拘泥於契約之文字，但契約文字業已表示當事人
    真意，無須別事探求者，即不得反捨契約文字而更為曲解（
    最高法院110年度台上字第2844號判決參照）。經查，原告
    提起本件訴訟時，即在起訴狀中自承：「原告與被告古源俊
    相鄰而居，於85年12月間，被告古源俊邀原告共同投資8筆
    農地，雙方協議總投資金額為6,000萬元，原告投資十分之
    一(即600萬元）」等語（見卷第16頁）。又原告並不爭執其
    以湯勝男之名義，與被告簽立系爭協議書之事實，該協議書
    實際上既為兩造所簽立，應認原告對於協議之內容，自屬知
    悉且同意。而觀諸該協議書記載：「茲乙方（古源俊）購買
    如附表土地（指頭屋段232-15、233-38、231-2、226、232-
    16、232-1、233-36、227地號合計8筆土地），甲方（湯勝
    男）參與共同投資，雙方同意協議如下：一、總投資金額新
    台幣陸仟萬元正，甲方投資十分之一，即新台幣陸佰萬元正
    。……三、登記方式：頭屋段233-36地號田地持分三分之一移
    轉予甲方。……六、權利方式：甲方對如附表之土地享有十分
    之一權利。七、信託登記：如附表之財產信託登記於各投資
    人名義，實際權利由各投資人依投資股份共同享有。」等語
    （見卷第31頁），可知原告以湯勝男名義所為之出資，係用
    以投資被告所購買含系爭土地在內之8筆土地，原告投資比
    例為1/10，被告將系爭土地應有部分1/3移轉登記予原告指
    定之湯勝男，僅屬系爭協議書第7條所定信託登記於投資人
    名義之性質。是以，被告抗辯兩造間就系爭土地為共同投資
    關係，應屬有據。
  ㈡原告雖於本院言詞辯論時改稱：系爭協議書是被告事後於86
    年2月13日帶到伊家中給伊簽立，一開始85年時伊是要向被
    告購買系爭土地全部，當時沒有簽買賣契約，被告是土地仲
    介，當時伊想要透過被告來買土地，因為相信被告，就簽了
    系爭協議書，但伊本意不是要與被告共同投資云云（見卷第
    156頁）。然查，被告於85年10月19日、11月6日及11月15日
    簽立交付予原告之收據，均明載收到原告之「投資土地款」
    等語（見卷第121、125、127頁），足見兩造於系爭協議書
    簽立之前，原告對其交付被告之款項係用於投資而非單純之
    買賣，應有認識。況系爭協議書之文字已清楚表達前揭8筆
    土地為被告所購買，原告（湯勝男名義）僅為參與共同投資
    之人，與一般買賣契約之內容截然不同，原告當時既為公務
    員，應有相當之學識經歷，衡情應無誤認之可能。此外，倘
    原告係基於買賣關係購買系爭土地，衡情該地辦理所有權移
    轉登記後，買受人之原告應會取得並保管系爭土地之所有權
    狀，並可經由閱覽所有權狀得知系爭土地移轉登記之權利範
    圍。然依原告所提系爭土地所有權狀影本（見卷第33頁），
    其上登載湯勝男取得之權利範圍僅1/3，若原告所稱其向被
    告購買系爭土地之全部乙節為真，其豈會自85年購地後，歷
    時多年均未向被告主張權利？此顯與常情不合。至證人湯勝
    男雖於本院證稱：系爭土地是原告借用伊的名字買的等語；
    但亦稱沒有參與兩造交易過程，不清楚兩造就系爭土地如何
    約定，原告也未告知詳細金額及買多少持分等語（見卷第26
    1-263頁）。足見證人湯勝男僅聽聞原告借用其名義買地之
    事，然對於原告是否向被告購買，或係與被告共同合資購買
    ，暨買賣價金及權利範圍等細節，均不知情，自難證明原告
    主張之事實。另證人張燕璋則僅代辦系爭土地所有權移轉登
    記（見卷第166、271頁），不清楚兩造間之約定或協議，此
    經其證述在卷（見卷第218-221頁），亦無法證明原告之主
    張為真。從而，原告主張其於85年間係向被告購買系爭土地
    之全部，兩造間為買賣關係而非共同投資關係云云，尚難憑
    採。
  ㈢原告依民法第179條及第227條第1項、第226條第1項規定，請
    求被告給付5,096,000元，並無理由：
　⒈按所謂不當得利，係指無法律上之原因而受利益，致他人受
    損害者而言，若所受利益有契約依據，即非不當得利；次按
    就因自己行為而為給付後，再主張不當得利返還請求權存在
    之當事人，對於該請求權成立要件之他方係無法律上之原因
    而受利益之事實，應負舉證責任（最高法院107年度台上字
    第557號、109年度台上字第100號判決參照）。本件兩造係
    約定共同投資土地，原告之投資金額為600萬元，業如前述
    ；而原告於85年10月16日至86年2月18日交付被告之金額，
    依其收據記載為土地款或投資土地款，或直接載明於系爭協
    議書上，足認被告受領原告給付之5,096,000元，係以系爭
    協議書之債權契約為法律上原因。又原告並未舉證證明兩造
    間之共同投資協議業經合法解除或撤銷，或有其他給付欠缺
    給付目的之情形，則原告依民法第179條不當得利之規定，
    請求被告返還5,096,000元，自屬無據。
　⒉又不完全給付，係指債務人所為之給付，因可歸責於其之事
    由，致給付內容不符債務本旨，而造成債權人之損害所應負
    之債務不履行損害賠償責任（民法第227條規定參照）。不
    完全給付責任之成立，除須以有可歸責於債務人之事由為要
    件，其損害發生與給付不完全間，依損害賠償之債之共通成
    立要件，須具有相當因果關係（最高法院105年台上字第475
    號判決參照）。原告固主張被告依買賣契約負有「移轉系爭
    土地全部所有權予湯勝男且其上不得有抵押權設定」之給付
    義務，被告僅移轉系爭土地應有部分1/3，其上復設定系爭
    抵押權，自有不完全給付情事，其後更因系爭土地遭法院拍
    賣而致給付不能云云。惟查，兩造就系爭土地並非買賣關係
    ，被告將系爭土地應有部分1/3移轉予湯勝男亦僅為信託登
    記性質，無使原告或湯勝男取得系爭土地實質所有權之意思
    ，均詳如前述，亦即被告對原告並不負買賣契約有關移轉標
    的物所有權或權利瑕疵擔保之義務；另依系爭協議書之內容
    ，亦無從認定被告對原告負有其所稱之上開給付義務，而有
    給付內容不符債務本旨之情事，則原告依民法第227條第1項
    不完全給付、第226條第1項給付不能之規定，請求被告賠償
    5,096,000元，亦無可採。
五、綜上所述，原告依民法第179條、第227條第1項及第226條第
    1項規定，請求被告給付5,096,000元，及自95年4月19日起
    至清償日止，按年息5％計算之利息，為無理由，應予駁回。
    原告之訴既經駁回，其假執行之聲請亦失所依附，應併予駁
    回。
六、本件事證已臻明確，兩造其餘攻擊防禦方法及所提證據，經
    核於判決結果不生影響，爰不一一論述。又原告既無上開請
    求權存在，則其聲請向合作金庫苗栗分行（即債權人中國人
    民銀行）調取本院94年度執字第1839號全案資料，以證明其
    請求權尚未罹於時效等情，即無調查之必要，附此敘明。
七、訴訟費用負擔之依據：民事訴訟法第78條。　　
中　　華　　民　　國　　111 　年　　1 　　月　　13　　日
                  民事第二庭    法　官　顏苾涵
以上正本係照原本作成。
如對本判決上訴，須於判決送達後20日內向本院提出上訴狀。如
委任律師提起上訴者，應一併繳納上訴審裁判費。
                                書記官　楊慧萍
中　　華　　民　　國　　111 　年　　1 　　月　　13　　日